臺灣士林地方法院民事判決　　　　　　　93年度再易字第13號
再審原告　　甲○○
　　　　　　　　　　　　樓
訴訟代理人　翁瑞麟律師
再審被告　　乙○○
訴訟代理人　丙○○
上列當事人間請求排除侵害等事件，再審原告對於本院民國93年
6月24 日92年度簡上字第214 號確定判決提起再審之訴，本院於
民國94年10月20日言詞辯論終結，判決如下：
    主      文
再審之訴駁回。
再審訴訟費用由再審原告負擔。
    事實及理由
壹、程序方面
    按有民事訴訟法第496條第1項所列各款情形之一者，得以再
    審之訴對於確定終局判決聲明不服，民事訴訟法第496條第1
    項前段定有明文。又再審之訴，應於判決確定時起算30日之
    不變期間內提起，但再審之理由知悉在後者，自知悉時起算
    ，同法第500 條第1 項、第2 項亦有明文。查本院92年度簡
    上字第214 號確定判決係不得上訴於第三審法院，且經第二
    審確定之判決，本件再審原告以該確定判決適用法規顯有錯
    誤為理由提起再審，經核屬於民事訴訟法第496條第1 項第
    1 款所列之再審原因；又上開判決於民國93年6 月24日確定
    ，於同年7 月5 日送達於再審原告，是再審原告於同年7 月
    13日提起本件再審之訴，自其知悉再審理由即收受該判決時
    起算尚未逾30日之不變期間，揆諸前揭規定，本件再審之訴
    自屬合法，先予敘明。
貳、實體方面
一、再審原告起訴主張：(一)前審認定再審原告應拆除台北市○○
    區○○路1 段71巷3 弄8 號4 樓頂樓如附圖所示Ａ、Ｃ部分
    建物，係以台北市○○區○○路1 段71巷3 弄8 號4 樓1 至
    4 樓及同巷弄10號1 至4 樓建物，為共用同一樓梯間及水塔
    之雙併式公寓，由公用樓梯間之單一木門進出，8 號及10號
    各樓層之所有權人，就本件雙併式公寓應成立區分所有權之
    關係，而再審原告自承興建系爭頂樓增建物時，並未徵得10
    號1 至4 樓所有權人之同意，故再審被告主張再審原告未經
    系爭屋頂平台全體共有人之同意，擅自於其上搭蓋系爭增建
    物等情，應為可採云云，然該判決之認定顯與民法第799 條
    規定「數人區分一建築物，而各有一部者」之立法定義不符
    ，且再審被告自訴外人潘道清買受8 號1 樓建物前，再審原
    告已經潘道清、潘道存、張盛夫同意搭建頂樓增建物成立分
    管契約，依大法官會議釋字第349 號解釋意旨，再審被告繼
    受潘道清與再審原告之分管契約之拘束，對再審原告提起排
    除侵害訴訟，是否符合權利保護要件已非無疑，前審並未詳
    查，亦難謂非適用法規顯有錯誤之違法云云，並聲明：原確
    定判決廢棄，駁回再審被告之訴。
二、再審被告則辯以：再審原告甲○○既非土地共有人，也非8
    號4 樓建物所有人，其在系爭區分建物共有屋頂平台上增建
    物本無合法權利依據，即再審原告並不是共有物之共有人，
    而是第三人及無權占有人，再審原告應舉證證明系爭屋頂平
    台有分管契約存在及其為權利人，否則不能空言指摘原審未
    詳查或有適用法規顯有錯誤之違法等語，並聲明：如主文所
    示。
三、按「所謂適用法規顯有錯誤者，不包括漏未斟酌證據及認定
    事實錯誤之情形在內。」有最高法院63年台上字第880 號判
    例可稽，又「民事訴訟法第496 條第1 項第1 款所謂適用法
    規顯有錯誤，係指確定判決所適用之法規，顯然不合法律或
    與現尚有效之解釋或最高法院現尚有效之判例顯然違反者而
    言，並應以確定判決所認定之事實為基礎，以判斷其適用法
    規是否顯有錯誤。」、「民事訴訟法第496 條第1 項第1 款
    所謂適用法規顯有錯誤，係指確定判決所適用之法規顯然不
    合於法律規定，或與現尚有效之判例、解釋顯然違反者而言
    ，不包括認定事實錯誤、取捨證據失當、判決不備理由及在
    學說上諸說併存致發生法律上見解歧異等情形在內。」亦有
    最高法院84年台上字第2470號判決、90年台再字第27號要旨
    可參。查本件再審原告雖主張原確定判決有適用法規顯有不
    當之情形，惟查：
  (一)本院前審係依據電費收據、照片及兩造不爭執之情形，認定
    ：「系爭台北市○○區○○路1 段71巷3 弄8 號1 至4 樓，
    及同巷弄10號1 至4 樓建物，為共用同一樓梯間及水塔之雙
    拼式公寓，其上方之屋頂平台，依原始設計乃由公用樓梯間
    所設之單一木門進出，自該木門進入後，即可直接通往8 號
    上方或10號上方之屋頂平台，兩者間並無任何區分或阻隔，
    且公用水塔係置於該屋頂平台上，公用電費亦均由該8 戶共
    同分攤，則前述8 號及10號各樓層之所有權人，就本件雙拼
    式公寓應成立區分所有之關係，區分所有建物之屋頂平台，
    依其性質，本應為區分所有建物之共同部分，且系爭公寓之
    屋頂平台在構造上復無任何區分8 號或10號之界線存在，已
    如前述，故本件雙拼式公寓上方之整個屋頂平台，均應屬該
    區分所有建物之共同部分，而由全體區分所有權人（包含8
    號1 至4 樓及10號1 至4 樓所有權人）共有」，經核與民法
    第799 條規定「數人區分一建築物，而各有一部者」之立法
    定義並無不符之處。
  (二)又再審原告主張再審被告自訴外人潘道清買受8 號1 樓建物
    前，再審原告已經潘道清、潘道存、張盛夫同意搭建頂樓增
    建物成立分管契約，再審被告繼受潘道清與再審原告之分管
    契約之拘束，對再審原告提起排除侵害訴訟，是否符合權利
    保護要件已非無疑？前審並未詳查，亦難謂非適用法規顯有
    錯誤之違法云云，並未具體說明該判決在適用法律方面，有
    何適用法規不當或消極未適用法規之情形，參諸前揭說明，
    其主張原確定判決有適用法規顯有錯誤之情事，即無可採。
    且大法官會議解釋釋字第349 號解釋文係為：「最高法院48
    年度台上字第1065號判例，認為『共有人於與其他共有人訂
    立共有物分割或分管之特約後，縱將其應有部分讓與第三人
    ，其分割或分管契約，對於受讓人仍繼續存在』，就維持法
    律秩序之安定性而言，固有其必要，惟應有部分之受讓人若
    不知悉有分管契約，亦無可得而知之情形，受讓人仍受讓與
    人所訂分管契約之拘束，有使善意第三人受不測損害之虞，
    與憲法保障人民財產權之意旨有違，首開判例在此範圍內，
    嗣後應不再援用。至建築物為區分所有，其法定空地應如何
    使用，是否共有共用或共有專用，以及該部分讓與之效力如
    何，應儘速立法加以規範，併此說明。」，依該解釋文，若
    受讓人不知悉有分管契約，亦無可得而知之情形，即不受分
    管契約之拘束，前審判決之認定並未有違反上開解釋文之情
    形。至再審原告所舉部分大法官之意見，認分管契約經專用
    權人實行占有或管領專用部分即具有公示效果，應有部分受
    讓人縱非明知亦屬有可得而知其存在之情形云云，或屬上開
    解釋文之不同意見，或為學說上之主張，自不得執為主張判
    決有適用法規顯有錯誤之理由。況再審原告並非屋頂平台全
    體8 戶之共有人，與釋字第349 號解釋文適用主體為共有人
    之共有物分割或分管契約，亦不相符。
  (三)再審原告其餘主張有關頂樓增建部分，係再審原告以本人權
    利主體無償贈與潘智暉，由潘智輝取得所有權云云，係就原
    審認定之事實任以指摘，並未具體說明該判決在適用法律方
    面，有何適用法規不當或消極未適用法規之情形，參諸前揭
    說明，亦非適用法規顯有錯誤之情事。
四、綜上所述，原確定判決並無民事訴訟法第496 條第1 項第1
    款所列再審事由存在，再審原告執上開理由提起本件再審之
    訴，為無理由，應予駁回。
五、本件判決基礎已臻明確，兩造其餘攻防方法及訴訟資料經本
    院斟酌後，核與判決結果不生影響，不另一一論述，併此敘
    明。
六、據上論結，本件再審之訴為無理由，依民事訴訟法第78條，
    判決如主文。
中　　華　　民　　國　　94　　年　　11　　月　　3 　　日
                  民事第一庭  審判長法  官  黃小瑩
                                    法  官  高愈杰
                                    法  官  陳麗芬
以上正本證明與原本無異。
本判決不得上訴。
中　　華　　民　　國　　94　　年　　11　　月　　4 　　日
                                    書記官  黃惠苹
